【裁判字號】    97,訴,192
【裁判日期】    980320
【裁判案由】    分割共有物
【裁判全文】
臺灣宜蘭地方法院民事判決               97年度訴字第192號
原      告  庚○○
            己○○
            乙○○
            甲○○
            丁○○
            戊○○
共      同
訴訟代理人  李蒼棟律師
複  代理人  林育鴻律師
被      告  丙○○
上列當事人間請求分割共有物事件，本院於98年3月10日言詞辯
論終結，判決如下：
    主  文
兩造共有坐落宜蘭縣員山鄉○○○段十七號土地，應分割為：如
附圖所示編號17部分面積四五九．七四平方公尺歸被告所有；如
附圖所示編號17-A001部分面積一三七九．二二平方公尺歸原告
庚○○、己○○、乙○○、甲○○依應有部分各十二分之一，原
告丁○○、戊○○應有部分各十二分之四保持共有。
訴訟費用由原告丁○○、戊○○及被告各負擔新台幣伍仟壹佰壹
柒元，餘由原告庚○○、己○○、乙○○、甲○○共同負擔。
    事  實  及  理  由
甲、程序部分：
    本件被告丙○○經合法通知，未於最後言詞辯論期日到場，
    核無民事訴訟法第386條所列各款情形，爰依原告之聲請，
    由其一造辯論而為判決。
乙、實體部分：
一、原告起訴主張：緣坐落宜蘭縣員山鄉○○○段17地號（下稱
    系爭土地），原為兩造之被繼承人陳木傳所有，陳木傳於民
    國84年4月9日死亡後，則由兩造共同繼承，而於97年1月間
    登記為兩造所公同共有，如以兩造各人之應繼分比例計，分
    別為原告丁○○、戊○○及被告丙○○各4/16，原告庚○○
    、己○○、乙○○、甲○○各1/16。系爭土地共有人間並無
    不能分割協議，且無不適宜分割之情事，然就分割方案共有
    人間無法達成共識，且原告亦已以98年2月4日言詞辯論筆錄
    之送達，向被告表明終止公同共有關係之意示，故訴請予以
    判決分割。又提出之分割方案是希望原告分得之土地與原告
    庚○○所有，坐落宜蘭縣員山鄉○○○段18地號土地相毗鄰
    。爰為訴之聲明：如主文所示。
二、被告未於最後言詞辯論期日到庭，惟據伊之前到庭所為陳述
    及具狀答辯略以：系爭土地伊父親是要整個分給伊，因為伊
    父親要保留農保身分，所以才沒有過戶，因為未過戶伊擔心
    會有後續問題，後來兄弟都有同意父親過世百日後會將系爭
    土地移轉登記給伊，但是父親過世後原告丁○○反悔不願意
    配合辦理過戶，其餘原告都有提出印鑑證明給陳忠義代書辦
    理繼承登記，經伊於86年間向員山鄉調解委員會聲請調解，
    又因原告丁○○未到場而無法調解。系爭土地既應為伊所有
    ，則原告請求分得系爭土地，並無理由。而為答辯聲明：請
    求駁回原告之訴，訴訟費用由原告負擔。
三、本件原告主張系爭土地為兩造公同共有乙節，業據其提出系
    爭土地之登記謄本為證。被告抗辯稱：系爭土地原來伊父親
    陳木傳是要整個分配予伊所有，然為保留伊父親農保身分，
    始留在伊父親名下，兄弟間原約定父親死亡百日後會將系爭
    土地移轉至伊名下，除原告丁○○反悔不願配合外，其他原
    告則均已配合提出印鑑證明予陳忠義代書辦理繼承登記，亦
    曾向員山鄉公所聲請調解，然因原告丁○○未到場而無法調
    解等情，固提出印鑑證明6件、員山鄉調解委員會通知及聲
    請調解書各1件為證（見本院卷第49、50頁、第66-70頁）。
    惟徒以上開印鑑證明並無法證明係為何事而提出，員山鄉聲
    請調解書之內容，亦僅能證明被告認與原告間就其等被繼承
    人所留之田地繼承事項有所不公，希將員山鄉○○○段585-
    1地號（重劃前地號）土地過戶予伊名下以期公平之糾紛，
    聲請調解，並無法證明系爭土地確應屬被告所有。況依系爭
    土地之土地登記謄本所載，系爭土地重劃前為洲子小段161
    、161-1及585-1地號，已與被告所抗辯之事實不相符合，足
    認被告此項抗辯，並不可採，應認原告主張系爭土地應為兩
    造公同共有，為有理由。
四、按公同共有之關係，自公同共有關係終止或因公同共有物之
    讓與而消滅。公同共有物之分割，除法律另有規定外，準用
    關於共有物分割之規定。民法第830條定有明文。次按公同
    關係存續中，各公同共有人不得請求分割公同共有物，在民
    法第829條固定有明文。但此項公同關係之存續既非不可終
    止，則公同共有人中之一人或數人於訴訟外或於起訴時，以
    訴狀向其他公同共有人表示終止公同關係之意思，而請求分
    割公同共有物，在審理事實之法院，自應審認其所為終止公
    同關係之意思表示是否正當，能否認為已有合法之終止，為
    適當之裁判，如可認終止為合法，則其公同關係已不復存續
    ，即無適用民法第829條之餘地。有最高法院37年上字第735
    7號判例可參。本件於98年2月4日言詞辯論庭期被告未到庭
    ，原告訴訟代理人聲請將該次言詞辯論筆錄送達被告，同時
    為終止公同共有關係之意思表示，該次言詞辯論筆錄影本於
    98年2月6日合法送達被告，有送達證書在卷可參。是上開言
    詞辯論筆錄之記載於到達被告時，已生公同共有關係終止之
    效力，揆諸上開說明，原告自得依法請求分割共有物，合先
    敘明。
五、再按共有人得隨時請求分割共有物，但因物之使用目的不能
    分割或契約定有不可分割之期限者，不在此限，民法第823
    條第1項定有明文；請求共有物之分割，應由法院依民法第
    824條命為適當之分配，不受當事人主張之拘束。又分割共
    有物時，法院應參酌當事人之聲明、共有物之性質、經濟效
    用及全體共有人利益等公平決之。經查，系爭土地地目為田
    ，依其使用目的並非不能分割，且兩造間對系爭土地亦無不
    分割之約定，依諸前述法律規定，原告請求判決系爭土地，
    即屬有據。再查，如附圖所示編號17-001A部分所鄰同段18
    地號土地，為原告庚○○所有，有土地登記謄本可證。且上
    開兩筆土地皆為水稻耕地，已據本院履勘現場屬實，製有勘
    驗筆錄及照片附卷可憑（本院卷第52-54頁）。本院參酌上
    情，認原告6人就系爭土地所分得之部分既願保持共有，則
    原告庚○○當可與其餘原告取得土地使用之協議，故將如附
    圖所示編號17-001A部分分與原告6人保持共有，當得與鄰地
    共同利用，充分發揮土地效益；而被告分得如附圖所示編號
    17部分，雖屬狹長形，然應亦仍得供耕作使用，並無受有不
    利益之情形。況系爭土地之西北方為6公尺寬重劃道路，東
    南側為排水溝，業經本院勘驗明確，故以附圖所示方式分割
    ，當可使分割後之土地均有道路可供通行、有灌溉溝渠可供
    使用，則以如主文所示之方式分割系爭土地，當能兼顧兩造
    之利益，且屬適當、公平。爰判決將系爭土地分割為如主文
    所示。
六、本件事證已臻明確，兩造所為其餘攻擊防禦方法及舉證，經
    審酌後認均與結論不生影響，爰不一一論列，附此敘明。
七、訴訟費用負擔裁判之依據：民事訴訟法第80條之1。
中    華    民    國    98    年     3    月    20    日
                  臺灣宜蘭地方法院民事庭
                      法  官  張軒豪
正本與原本無異。
如不服本判決應於判決送達後20日內提出上訴狀（須附繕本）。
中    華    民    國    98    年     3    月    23    日
                      書記官  謝佩欣


司法院資訊處製作；財團法人民間司法改革基金會備份。
